臺灣高等法院高雄分院刑事判決　　　　　　　　　　九十三年度上易字第四四號
　　上訴人　台灣高雄地方法院檢察署檢察官
　　被　告　甲○○
右上訴人因被告違反毒品危害防制條例案件，不服臺灣高雄地方法院九十三年度上易
字第四○四號中華民國九十三年六月廿九日第一審判決（起訴案號：臺灣高雄地方法
院檢察署九十三年度毒偵字第八○○號），提起上訴，本院判決如左：
      主  文
上訴駁回。
      理  由
一、公訴意旨略以：被告甲○○前因施用毒品案件，經觀察勒戒執行完畢，認無繼續
    施用傾向，由臺灣高雄地方法院檢察署檢察官於民國九十一年九月十日，以九十
    一年度毒偵緝字第四二八號不起訴處分確定。詎甲○○仍未戒除毒癮，復基於施
    用毒品之犯意，於九十二年十二月二十六日上午八時許起，回溯二十四小時內之
    某時，在不詳地點，施用第二級毒品ＭＤＭＡ，嗣經警於同日在高雄市○鎮區○
    ○街一五○號二十七樓之二臨檢查獲，並扣得第三級毒品Ｋ他命四包（驗後毛重
    六十公克），因認被告甲○○涉有毒品危害防制條例第十條第二項之施用第二級
    毒品罪嫌云云。
二、原審以：按「案件起訴之程序違背規定者，應諭知不受理之判決」，刑事訴訟法
    第三百零三條第一款定有明文，且依同法第三百零七條之規定，不受理之判決得
    不經言詞辯論為之。次按毒品危害防制條例業於九十二年七月九日修正公布，並
    於九十三年一月九日施行。其中關於該條例第十條第一項之施用第一級毒品罪，
    並未加以修正，故關於該罪形式上固無法律變更之問題。惟查，依修正前之該條
    例第二十條第三項規定，初犯施用毒品罪而經觀察、勒戒後，認無繼續施用毒品
    之傾向者，應由檢察官不起訴處分，倘於該不起訴處分後五年內再犯施用毒品罪
    ，仍須先送觀察、勒戒，且若經觀察、勒戒後亦認無繼續施用毒品之傾向，仍應
    由檢察官不起訴處分，若認有繼續施用毒品之傾向，始能由檢察官提起公訴；而
    依修正後之該條例第二十三條第二項規定，上述初犯經觀察、勒戒執行完畢釋放
    後，五年內再犯施用毒品罪者，即毋庸再送觀察、勒戒，逕由檢察官提起公訴即
    可。準此，上述再犯施用毒品之罪，依修正後之該條例規定，並無任何訴追條件
    之限制，固然可由檢察官直接提起公訴，然若依修正前之該條例規定，仍須先送
    觀察、勒戒，必待觀察、勒戒後認有繼續施用毒品之傾向時，檢察官方能提起公
    訴。是修正前之該條例對於檢察官之提起公訴，既規定有此訴追條件，若不符合
    此項訴追條件即逕行提起公訴，自屬起訴之程序違背規定（參照最高法院八十八
    年度台非字第一四六號判決），揆諸首揭法律規定，法院當可不經言詞辯論，直
    接諭知不受理之判決。因此，設若於該條例修正前涉犯該條例第十條第一項之施
    用第一級毒品罪嫌，且係如同上述再犯施用毒品之罪者，嗣檢察官於該條例修正
    後始提起公訴而繫屬於法院，此時因無修正後之該條例第三十五條有關修正施行
    前法院繫屬案件處理規定之適用餘地（蓋該條規定係針對修正施行前繫屬於法院
    之案件，若於施行後始繫屬於法院，依法即無該條之適用），則上開情形究應施
    用修正前之該條例規定，逕行諭知不受理判決，抑或係應適用修正後之該條例規
    定，受理起訴而為實體判決，此厥為本件先決爭點之所在。因行為人涉有毒品危
    害防制條例第十條第一項之施用第一級毒品之罪嫌，該條例原規定應進行一定之
    療程後，方能決定起訴與否，嗣於行為人犯罪後，該條例經修正變更為應直接起
    訴，毋庸再進行任何刑事處遇，自以修正前之該條例對於刑罰權之發動所作一定
    限制之規定，較有利於行為人，而應適用修正前之該條例規定，法院亦應在其訴
    追條件完備時，始得為實體判決。本件被告甲○○前因施用毒品案件，經本院裁
    定送觀察、勒戒後，因認無繼續施用毒品之傾向，經臺灣高雄地方法院檢察署檢
    察官於九十一年九月十日以九十一年度毒偵緝字第四二八號不起訴處分確定，於
    此之後，被告即未再犯施用毒品之罪，此有本院被告院內索引卡紀錄表、臺灣高
    等法院被告全國前案紀錄表及臺灣高雄地方法院檢察署刑案資料查註紀錄表各乙
    份在卷可按。又被告於九十二年十二月二十六日十時四十四分許在警察所採集之
    尿液，經送驗結果，係呈ＭＤＭＡ陽性反應，此有被告尿液代碼對照表、高雄市
    立凱旋醫院煙毒尿液檢驗成績書各乙份在卷可稽，是起訴意旨認被告甲○○於九
    十二年十二月二十六日許回溯二十四小時內之某時確有施用第二級毒品ＭＤＭＡ
    之行為，堪認屬實。惟被告甲○○前已有初犯施用毒品，且經觀察、勒戒後，認
    無繼續施用毒品之傾向而經不起訴處分確定在案，業如上述，本件係被告甲○○
    於毒品危害防制條例修正前再犯，並於該條例修正後始繫屬於本院，揆諸前揭說
    明，自仍應適用較有利於被告之該條例修正前規定，認在被告甲○○未經送觀察
    、勒戒後而認有繼續施用毒品傾向之條件下，檢察官仍不得向法院提起公訴。公
    訴意旨認應依修正後之該條例規定，逕向法院起訴云云，容有誤解。是檢察官既
    誤向法院直接提起公訴，其起訴程序顯違法律規定，爰不經言詞辯論，逕為諭知
    不受理之判決。
三、經查：起訴之程序違背規定者，應諭知不受理之判決，刑事訴訟法第三百零三條
    第一款定有明文。又修正後毒品危害防制條例第三十五條雖為刑法第二條關於新
    舊法適用之特別規定，惟該條文僅就新法「施行前繫屬之案件」為規範之對象，
    至於在舊法時期犯罪，於新法「施行後繫屬之案件」如何適用法律，則無明文，
    於此情形自應回歸刑法第二條，以為適用法律之依據。又犯施用毒品罪，經觀察
    、勒戒後，無繼續施用毒品傾向，經檢察官為不起訴處分，五年內再犯者，如何
    處理，新舊法規定有別。依舊法規定，應再裁定送勒戒處所觀察、勒戒，經觀察
    、勒戒後，無繼續施用毒品傾向者，仍應為不起訴處分；有繼續施用毒品傾向者
    ，始依法追訴。倘依新法規定，則無論有無繼續施用毒品傾向，一律依法追訴。
    於此情形，自以舊法之規定，有利於行為人（至於經觀察、勒戒後，有繼續施用
    毒品傾向者，依舊法規定，除依法追訴外，雖應令入戒治處所施以強制戒治，似
    對行為人不利。然比較有利、不利，應就該法律全部規定作整體之觀察，依舊法
    第二十四條規定，於強制戒治之執行，檢察官認為無執行刑之必要者，得聲請法
    院裁定免其刑之執行；倘依新法，則無從免其刑之執行，自仍以舊法有利於行為
    人），最高法院九十三年度台非字第一四六號刑事判決可參。本件被告甲○○前
    因施用毒品案件，經台灣高雄地方法院裁定送觀察、勒戒後，因認無繼續施用毒
    品之傾向，經臺灣高雄地方法院檢察署檢察官於九十一年九月十日以九十一年度
    毒偵緝字第四二八號不起訴處分確定，於此之後，被告甲○○即未再犯施用毒品
    之罪，此有本院被告院內索引卡紀錄表、臺灣高等法院被告全國前案紀錄表及臺
    灣高雄地方法院檢察署刑案資料查註紀錄表各乙份在卷可按。又被告甲○○於九
    十二年十二月二十六日十時四十四分許在警察所採集之尿液，經送驗結果，係呈
    ＭＤＭＡ陽性反應，此有被告尿液代碼對照表、高雄市立凱旋醫院煙毒尿液檢驗
    成績書各乙份在卷可稽，是起訴意旨認被告甲○○於九十二年十二月二十六日許
    回溯二十四小時內之某時確有施用第二級毒品ＭＤＭＡ之行為，堪認屬實。惟被
    告甲○○前已有初犯施用毒品，且經觀察、勒戒後，認無繼續施用毒品之傾向而
    經不起訴處分確定在案，業如上述，本件係被告甲○○於毒品危害防制條例修正
    前再犯，並於該條例修正後始繫屬於原審院（九十三年六月十四日繫屬），揆諸
    前揭說明，自仍應適用較有利於被告甲○○之該條例修正前規定，認在被告甲○
    ○未有經送觀察、勒戒後而認有繼續施用毒品傾向之條件下，檢察官仍不得直接
    向法院提起公訴。本件未經檢察官移送觀察勒戒，而認有繼續施用毒品傾向，即
    逕向法院提起公訴，其起訴程序顯有違反法律之規定。
三、原審適用刑事訴訟法第三百零三條第一款、第三百零七條規定，不經言詞辯論諭
    知不受理之判決，經核並無違誤，檢察官上訴意旨認本件可逕行提起公訴，非有
    理由，其上訴應予駁回，並不經言詞辯論而為之。
據上論結，應依刑事訴訟法第三百七十二條、第三百六十八條，判決如主文。
中    華    民    國      九十三      年      八      月      二十三    日
                              臺灣高等法院高雄分院刑事第六庭
                                  審判長法官  王憲義
                                        法官  邱永貴
                                        法官  張盛喜
右正本證明與原本無異。
不得上訴。
                                  法院書記官  楊茱宜
中    華    民    國      九十三      年      八      月 二十四     日
